最　高　行　政　法　院　判　決　　　　　　　　　九十一年度判字第一○九二號
　　上　訴　人　資生營造有限公司
　　代　表　人　丙○○○
　　　　　　　　　　　　　送達.
　　被 上訴 人　財政部臺灣省中區國稅局
　　代　表　人　甲○○
右當事人間因營利事業所得稅事件，上訴人不服中華民國九十年三月二十二日臺中高
等行政法院八十九年度訴字第五四五號判決，提起上訴。本院判決如左：
　　主  文
上訴駁回。
上訴審訴訟費用由上訴人負擔。
　　理  由
一、本件上訴人主張：
（一）原判決有行政訴訟法第二百四十三條第一項判決適用法規不當之違背法令：
  １、上訴人自八十三年度起至八十五年度止，同時期承包「集集都市○○○○號道
      路工程」及「南湖山莊第二期工程」，依營利事業所得稅查核準則（下稱查核
      準則）第二十四條第一項規定，該二項工程應分別計算支出成本，各按完工比
      例法核課營利事業所得稅，要屬無疑。
  ２、上訴人就前揭二項工程所提列之八十三年度、八十四年度成本總支出，各為四
      、○三五、四九七元及三○、○七三、六八○元，業經被上訴人核定在案，又
      該二項工程至八十五年度完工時，總收入分別為三、七四八、五七二元及一八
      、一四四、二○○元；申言之，縱不計入系爭八十五年度之成本支出，該二工
      程虧損分別達二八六、九二五元及一一、九二九、四八○元，被上訴人亦於原
      審行準備程序時對於上訴人所提出之總收入金額不爭執，並稱「依此驗收證明
      看是有虧損，對此證明無意見。．．．八十三、八十四年的帳冊已審核過，是
      正確的。」可知被上訴人對系爭二項工程之總收入及結算至八十四年度止之總
      成本支出，並不爭執。且依行政程序法第一百十九條及一百二十條規定，信賴
      保護之意旨，亦不容被上訴人恣意否認業經審核完成之成本支出，法理甚明。
  ３、被上訴人於原審一再以上訴人因可歸責於自己之事由，將八十五年度之帳冊憑
      證遺失，致該年度工程成本無從核定，故被上訴人依查核準則第十一條規定，
      比照同業利潤標準核課上訴人營利事業所得稅三、二八二、三五三元，並無不
      妥。實則，營利事業承包工程之工期在一年以上，有關工程損益之計算，應採
      完工比例法，系爭八十五年度之帳簿固有遺失，惟該二項工程八十三年度及八
      十四年度之成本支出既已審核確定，其事實應受信賴保護。從而，本件二項工
      程之成本支出，至少八十三、八十四年度有案可查，並非全然無從勾稽，亦與
      全部帳冊遺失自始不能核定之情形有別，尚不能謂應一體適用同業利潤標準課
      稅，否則有違「實質課稅」原則。況且，所得稅法第八十三條第一項及第三項
      規定，稽徵機關得依同業利潤標準核定所得，應指納稅義務人未提供任何證明
      、文據供查核之情形，倘有部分事證明確可供認定，則僅生支出項目剔除與否
      之問題，實不宜擴張解釋謂全部工程年度之所得，均以同業利潤標準核定。準
      此，原判決未區別系爭工程支出已有八十三、八十四年度經審核確定，非無據
      可查，且工程跨越三年度損益具連續性，即率認被上訴人得依同業利潤標準核
      定所得稅，自有適用法規不當之違誤。
  ４、所得稅法第八十三條及其施行細則第八十一條、營利事業所得稅查核準則第十
      一條規定，均謂納稅義務人未提示有關證明、文據、帳簿供核定者，稅捐稽徵
      機關得就查得資料或同業利潤標準予以核定。易言之，稅捐稽徵機關究依查得
      資料或同業利潤標準核稅，具有裁量權。故退步言之，倘原審認定被上訴人依
      同業利潤標準核定稅額，並無違法，有如前所述，系爭二項工程八十三、八十
      四年度之成本支出業已確定，並為被上訴人所不爭執，則整體工程支出即非毫
      無資料可稽。從而，被上訴人依前揭法令規定亦可就查得資料核稅，惟仍執意
      依同業利潤標準稽徵，其間行使行政裁量權有無不當，亦堪斟酌，原審對此未
      於判決內載明意見，違反行政訴訟法第二百零一條規定。
（二）原判決有行政訴訟法第二百四十三條第二項第六款，判決不備理由之違背法令
      ：關於上訴人遺失「集集都市○○○○號道路工程」及「南湖山莊第二期工程
      」之八十五年度帳簿憑證，致被上訴人對申報之八十五年度成本支出項目不能
      為准否之認定，或屬實情。惟上訴人於原審所再次強調者，縱使該二項工程在
      八十五年度毫無成本支出，全部工程亦有虧損而言，並非主張變更成本支出為
      零；蓋上訴人既有申報八十五年度成本支出，則申報項目應予核可，抑或剔除
      ，稽徵機關有依法審查之權，但仍應以完工比例法核課，始符規定。詎原審誤
      將上訴人就完工比例法適用上之說明，解釋為欲變更成本支出為零，進而推論
      上訴人之目的在冀求適用不同之利潤標準，實無道理。且系爭工程自始即應按
      完工比例法核稅，已如前述，原判決所謂「適用不同之利潤標準」，究為何指
      ，未於判決理由中載明，復未闡述「成本為零」時，於核稅標準有何不同，自
      有不備理由之違法。
（三）原判決有行政訴訟法第二百四十三條第一項判決不適用法規之違背法令：
      依行政訴訟法第二百零二條規定：「當事人於言詞辯論時為訴訟標的之捨棄或
      認諾者，以該當事人具有處分權及不涉及公益者為限，行政法院得本於其捨棄
      或認諾為該當事人敗訴之判決」。查原審於九十年二月二十二日行準備程序時
      ，被上訴人陳稱「同意原告（即上訴人）主張集集工程收入為三、七四八、五
      七一元。南湖山莊二期工程之收入則需重新核算。」證諸被上訴人屢次主張「
      收入會影響系爭工程損益」之答辯，可知被上訴人已就系爭二項工程之課稅有
      誤，予以認諾；至少對於「南湖山莊二期工程」同意重新核算。對此，原審本
      得依前揭規定，判決撤銷原處分及訴願決定，迨被上訴人重新核課，已符公平
      ，卻捨此不由，遽行判決駁回上訴人於原審之訴，違背法令，實已灼然。
（四）綜上所述，原判決有上開違法情事，爰求為廢棄原判決並撤銷訴願決定及原處
      分。
二、被上訴人則以：上訴人於復查及訴願階段皆以帳簿滅失請求依同業利潤標準核定
    其所得額為主要訴求意旨，於行政訴訟變更訴訟狀態；又系爭二項工程，八十五
    年度欲將成本支出變更為零，由原判決說明，不必予以斟酌，該項主張自非可取
    。其次上訴人稱系爭二項工程八十四年度成本支出既已確定，可依查得資料核課
    ，查工程毛利基於工程收入、工程成本配合原則，系爭二項工程八十四年度成本
    支出分別為四、○三九、四九七元及三○、○七三、六八○元，惟八十四年度二
    項工程收入分別為五、七四八、五七一元及三三、四一五、二○○元，工程毛利
    分別為五七四、八五七元及三、三四一、五二○元，亦無虧損之情事。是上訴人
    八十五年度營利事業所得稅結算申報，被上訴人初查以其帳簿憑證滅失，乃依其
    營業收入淨額一三○、二一九、○六一元，按同業利潤標準核定營業淨利為二○
    、六三五、一三一元，應補稅額三、三八二、三五三元，尚無不合，上訴人主張
    尚難採據等語，資為抗辯。
三、原審斟酌全辯論意旨及調查證據之結果，以：（一）本件上訴人八十五年度營利
    事業所得稅結算申報，被上訴人初查以其帳簿憑證滅失，乃依其營業收入淨額一
    三○、二一九、○六一元按同業利潤標準核定其營業淨利為二○、六三五、一三
    一元。上訴人雖主張其帳簿憑證於送交稅務代理人查核簽證後於送回公司途中帳
    簿失竊，應依前三年平均純益率核定，而非以同業利潤標準核定；又本期完工工
    程依同業利潤標準淨利率百分之十核定所得，而未完工程則依完工比例法估列之
    毛利全部核定為所得，同一年度核定適用標準不一，致本期之淨利率高達百分之
    十四．五六；另被上訴人通知查帳時，其已提供八十五年度整理後之傳票憑證九
    本、日記帳一本、總分類帳一本、原料明細帳一本、在建工程明細帳一本及已完
    工工程合約書三十一本、外包合約書十本、薪資清冊、印領清冊、工資單及扣（
    免）繳憑單等資料可供勾稽查核，自應就其相關帳證予以重行查核認定云云。惟
    查營利事業之帳簿憑證除為緊急避免不可抗力災害損失或有關機關因公調閱，或
    送交稅務代理人查核簽證外，應留置於營業場所，其因攜離營業場所，以致滅失
    者，該期間所得額，稽徵機關應依所得稅法第八十三條及同法施行細則第八十一
    條規定，就查得資料或同業利潤標準予以核定，為所得稅法施行細則第十條之一
    第一項及查核準則第十一條第四項所明定。此之「不可抗力之災害」係指地震、
    風災、水災、旱災、蟲災、火災及戰禍等，因遭竊並非所得稅法施行細則第十條
    之一第一項規定之不可抗力之災害，且上訴人之帳證遭竊，係其所委任之會計師
    疏於注意保管所致，依民法第二百二十四條規定之法理，上訴人對其代理人或使
    用人之過失，應自負其責，此與前開不可抗力之災害之規定並非相當，上訴人主
    張應准按查核準則第十一條不可抗力之災害之規定，以前三年經稽徵機關核定純
    益率之平均數，核定其八十五年度營利事業所得，自非可採。又復查時經被上訴
    人通知上訴人提供帳證，其僅提供日記簿、總分類帳影印之傳票憑證、外包合約
    書、工程明細表、工程合約書，對於未完工程合約書、耗用材料明細表、原料進
    、耗明細表及其相關領料記錄簿、施工日報表、銷貨發票明細表均無法提供，其
    營業成本自仍無從勾稽查核認定。（二）惟按關於稅務之撤銷訴訟，由於稅捐係
    根據課稅處分發布前已經終結且已實現之事實關係而發生，故其判決基準時點，
    以課稅事實發生時之法律或事實狀態為判斷該課稅處分合法性之基準。因此在訴
    願或行政訴訟中其狀態變更，即不必予以斟酌。本件上訴人有關「集集都市○○
    ○○號道路工程」、「南湖山莊第二期工程」八十五年度之成本支出，原申報確
    有其支出，有申報書附卷可稽，乃於本件訴訟中始提出，欲將該成本支出變更為
    零，依前開說明，自仍應依原申報時之事實狀態為準，上訴人所主張前開二工程
    之損失應予認定云云，自非可取。從而被上訴人核定上訴人營業淨利為二○、六
    三五、一三一元，應補稅額三、三八二、三五三元，尚無違誤，復查及訴願決定
    遞予維持，亦無不合，爰駁回上訴人於原審之訴。
四、按由行政程序法第一百十九條「受益人有下列各款情形之一者，其信賴不值得保
    護︰一、以詐欺、脅迫或賄賂方法，使行政機關作成行政處分者。二、對重要事
    項提供不正確資料或為不完全陳述，致使行政機關依該資料或陳述而作成行政處
    分者。三、明知行政處分違法或因重大過失而不知者。」及同法第一百二十條「
    授予利益之違法行政處分經撤銷後，如受益人無前條所列信賴不值得保護之情形
    ，其因信賴該處分致遭受財產上之損失者，為撤銷之機關應給予合理之補償。」
    之規定，及本院八十三年判字第一二二三號判例、八十三年判字第一五一號判例
    要旨觀之，唯行政機關之授益處分始有信賴保護原則之適用。查本件原處分係對
    上訴人為核課稅捐之處分，顯非授益處分，自無信賴保護原則之適用。上訴人以
    原審判決就「集集都市○○○○號道路工程」、「南湖山莊第二期工程」八十三
    年度及八十四年度之成本支出已經審核確定之事實，未予斟酌，有違信賴保護原
    則云云，並無可取。次按「稽徵機關進行調查或復查時，納稅義務人應提示有關
    各種證明所得額之帳簿、文據﹔其未提示者，稽徵機關得依查得之資料或同業利
    潤標準，核定其所得額」所得稅法第八十三條第一項定有明文，此之所謂「未提
    示」，兼指帳簿文據全部未提示，或雖提示而有不完全、不健全或不相符者，均
    有其適用，此觀之本院六十一年判字第一九八號判例要旨亦明。查本件上訴人主
    張稽徵機關得依同業利潤標準核定所得，應指納稅義務人未提供任何證明、文據
    供查核之情形，倘有部分事證明確可供認定，則僅生支出項目剔除與否之問題，
    不得謂全年度之所得，均以同業利潤標準核定云云，亦不足採。復按稅捐稽徵機
    關依所得稅法第八十三條及其施行細則第八十一條、營利事業所得稅查核準則第
    十一條規定，於納稅義務人未提示有關證明、文據、帳簿供核定時，就查得資料
    或同業利潤標準予以核定，雖稅捐稽徵機關有裁量權，惟苟非稅捐稽徵機關有濫
    用裁量權情形，如何行使裁量權，即非行政法院所得置喙。查本件被上訴人認應
    依同業利潤標準核定本件應納稅額，經核並無濫用裁量權情形，原審自無從置喙
    ，原審就被上訴人裁量權如何行使，縱未於判決內說明其意見，亦無判決不備理
    由之違法。再按行政訴訟法第二百零二條所謂「認諾」，係指對於訴訟標的之承
    認者而言，且此項承認須於言詞辯論時為之，始生認諾之效力。查本件上訴人主
    張：原審於九十年二月二十二日行準備程序時，被上訴人陳稱「同意原告（即上
    訴人）主張集集工程收入為三、七四八、五七一元。南湖山莊二期工程之收入則
    需重新核算。」證諸被上訴人屢次主張「收入會影響系爭工程損益」之答辯，可
    知被上訴人已就系爭二項工程之課稅有誤，予以認諾云云。查被上訴人非惟未於
    言詞辯論期日為前開承認，且被上訴人亦未就上訴人所主張之法律關係為承認，
    被上訴人實無「認諾」之可言。上訴人指摘原審未依前揭認諾之規定，為被上訴
    人敗訴之判決，為違背法令云云，自有誤會。再者，原審既認定被上訴人以上訴
    人之帳簿憑證滅失，依同業利潤標準核定上訴人之所得額，為無不合，則原判決
    就上訴人在原審有關「擬將該成本支出變更為零，以冀適用不同之利潤標準」主
    張之意見，對原判決之結論並無影響，姑不論其意見正確與否，均不生判決不備
    理由之問題。
五、綜上所述，本件上訴人所述，均無可採，上訴人上訴意旨指摘原判決違法，求為
    廢棄，為無理由，應予駁回。
據上論結，本件上訴為無理由，爰依行政訴訟法第二百五十五條第一項、第九十八條
第三項前段，判決如主文。
中　　華　　民　　國　　九十一　　　年　　　六　　　　月　　二十七　　　日
                    最 高 行 政 法 院  第 三 庭
                                審 判 長 法  官　　　葉　振　權
                                         法  官      林　家　惠
                                         法  官　　　吳　錦　龍
                                         法  官　　　劉　鑫　楨
                                         法  官　　　吳　明　鴻
右  正  本  證  明  與  原  本  無  異
　　　　　　　　　　　　　　　　　　　　 法院書記官　阮  桂  芬
中　　華　　民　　國　　九十一　　　年　　　六　　　　月　　二十七　　　日
